【裁判字號】    95,上更(一),296
【裁判日期】    950726
【裁判案由】    誣告等
【裁判全文】
臺灣高等法院刑事判決             95年度上更(一)字第296號
    上  訴  人  臺灣基隆地方法院檢察署檢察官
    被      告  丙○○
                乙○○
上列上訴人因被告誣告等案件，不服臺灣基隆地方法院91年度訴
字第85號，中華民國92年2月13日第一審判決（起訴案號：臺灣
基隆地方法院檢察署90年度偵字第4536號），提起上訴，經判決
後，由最高法院第一次發回更審，本院判決如下：
    主  文
上訴駁回。
    理  由
一、本件公訴意旨略以：丙○○與乙○○於民國89年7月23日凌
    晨1時許，在基隆巿愛二路「麗聲卡拉ＯＫ」店內飲酒，丙○○與當時前往該店收取消防費用之甲○○因就支持某位民
    意代表意見不合，雙方發生口角，丙○○竟持尖嘴鉗一把往
    甲○○背部刺劃，致甲○○受傷，甲○○為自衛，以手拑住
    丙○○脖子，將之壓制在地上，嗣經旁人將二人拉開，甲○○始先行離去。丙○○因心有未甘，在同年月24日，率眾前
    往基隆巿信二路建國社區管理委員會找甲○○理論，並毆打
    甲○○成傷，甲○○因而對丙○○提出傷害告訴（丙○○傷
    害案件業經判處有期徒刑四月確定）。丙○○明知甲○○並
    未於89年7月23日在「麗聲卡拉ＯＫ」店內動手毆打渠成傷
    ，竟意圖使甲○○受刑事處分，於89年7月24日在基隆巿警
    察局第二分局信義分駐所製作筆錄時，捏造：「在89年7月
    22日晚上22時許，我在愛三路麗聲卡拉ＯＫ，甲○○喝醉酒
    ，我看大家住同村，所以請他回去，結果他不領情就用拳頭
    打我，致我右眼重傷」之不實事項，向該管司法警察機關誣
    告（甲○○傷害案件經台灣基隆地方法院檢察署檢察官以90
    年度偵續字第12號聲請簡易判決處刑，經原審法院簡易庭以
    90年度基簡字第278號判處有期徒刑二月，嗣經原審法院合
    議庭以90年度簡上字第46號撤銷原判決，另為無罪判決確定
    ）。乙○○於上開糾紛發生時在場，明知甲○○當日僅為自
    衛而拑制丙○○，並未出手毆打丙○○，竟在台灣基隆地方
    法院檢察署90年度偵續字第12號案件中，於90年4月10日檢
    察官偵訊時結證稱：「當日我和張（丙○○）同桌喝酒，朱
    某（甲○○）以一圓形物體砸張某，張某眼鏡掉在地上，張
    某在撿，朱某便以手纏住張某脖子，經我勸阻，他才放手離
    開」之不實證言。案經甲○○向台灣基隆地方法院檢察署檢
    察官提出告訴及告發，因認丙○○所為係犯刑法第169條第1
    項之誣告罪嫌，乙○○所為係犯刑法第168條之偽證罪嫌。
二、按犯罪事實應依證據認定之，無證據不得推定其犯罪事實；
    不能證明被告犯罪者，應諭知無罪之判決，刑事訴訟法第
    154條、第301條第1項分別定有明文。次按誣告罪之成立，
    須其申告內容完全出於憑空捏造，若所告尚非全然無因，衹
    因缺乏積極證明致被誣告人不受訴追處罰者尚難遽以誣告論
    罪；告訴人所訴事實，不能證明其係實在，對於被訴人為不
    起訴處分確定者，是否構成誣告罪，尚應就其有無虛構誣告
    之故意，及是否出於誤會等情形以為斷，並非當然可以誣告
    罪相繩，最高法院分別著有43年台上字第251號、59年台上
    字第581號判例可資參照。
三、公訴人認為被告丙○○、乙○○分別涉有誣告及偽證罪嫌，
    係以：(一)被告丙○○分別於警訊、偵查中及原審審理中之
    前後指訴，對於與甲○○如何發生爭執、係徒手或持器物毆
    打渠、甲○○如何罷手及警察到場後渠如何表示等節，均非
    一致。而檢察官再次傳訊被告丙○○、乙○○隔離訊問之結
    果，二人對於被告丙○○與甲○○發生糾紛之所在位置、甲○○持圓型物毆打被告丙○○之部位、甲○○壓住被告丙○○時有無以拳頭毆打等情，均不相符，是被告二人所言之真
    實性已屬可疑。(二)證人即「麗聲卡拉ＯＫ」店負責人方燕
    玲於原審90年度簡上字第46號案件審理中證稱：「我靠近時
    發現丙○○有拿一把二邊可折起來的刀插被告（甲○○）的
    背，被告衣服有破掉且有受傷流血，我就打電話報警，被告
    可能為了自衛將丙○○壓制在地上，我們過去勸阻被告不要
    再打，他聽我的話就離開，之後告訴人（丙○○）和乙○○
    又回到他們剛才喝酒的那桌，討論剛剛的事‧‧‧他的眼睛
    沒有受傷還戴著眼鏡，警察來時，他們說沒事、沒事，是朋
    友在爭執，警察走後，丙○○和乙○○又坐了十幾分鐘才離
    開」等語，與證人即到場處理之員警高松山在同案中證述：
    「我和同事到現場時已經打完了，我只記得有一個當事人在
    ，他身上沒有受傷、眼睛也沒有紅腫，我們有問他有何事情
    需要我們服務，他說沒有事情是朋友在爭吵，我們就離開了
    」之情節相符。依據上開二位證人所見，被告丙○○之眼睛
    於事發後並未受傷，此與檢察官向基隆長庚醫院函詢被告丙○○於89年7月23日急診診斷之病情，覆以：當時右眼角膜
    破皮水腫，頭部無明顯外傷之情相同，有該院90年12月10日
    （九０）長庚院基字第2626號函附卷可稽，是上開二位證人
    之證言應與事實相符，較為可採。(三)況被告丙○○該傷勢
    如係受甲○○以拳頭或其他器物毆打所致，何以臉部無其他
    傷痕？再衡諸常情，被告丙○○為身材壯碩且柔道三段之甲○○毆打長達十餘分鐘，豈有可能全身完好，無任何可見之
    傷痕？顯見甲○○當日應無毆打被告丙○○之行為，被告丙○○所受前揭傷害並非因受甲○○毆打所致。被告等共同捏
    造甲○○持物品毆打被告丙○○臉部之不實陳述，而分別在
    司法機關提出告訴及為虛偽證言之事實堪以認定等為其論據
    。
四、訊據被告丙○○、乙○○均堅決否認有為右揭犯行，被告丙○○辯稱：「當時他（甲○○）過來與我們同桌喝酒，後因
    對民意代表的意見不合就吵架，他生氣就走了，過了十分鐘
    ，他突然跑來打我，乙○○坐在我左手邊，打架就在桌子旁
    ，當時他拿圓型煙灰缸大小的東西朝我右臉部打，使我眼鏡
    打掉亦破損，接著就將我壓制在地，我面朝上，他用拳頭很
    用力打我，並掐我脖子，打我大約十五分鐘之久，乙○○及
    他人拉他不動，後來有人喊警察來了，他才離去；我告知警
    察說他已走了，說我沒事，坐不到五分鐘覺得眼睛很痛就直
    接到醫院」、「我告甲○○的是事實，甲○○在7月23日凌
    晨確實有打傷我，我是當天凌晨就去基隆醫院掛急診，他們
    不收，我轉到長庚掛急診，他們說晚上眼科沒有辦法，幫我
    安排早上眼科第一號」等語；被告乙○○辯稱：「我們當天
    在七、八點去喝酒，朱（甲○○）就過來，一坐下就跟我們
    喝酒；我看到時，是朱與丙○○在櫃台另一邊在打架，當時
    我坐在座位上，距離約有二、三公尺遠，我看到朱拿圓鐵盤
    打丙○○左臉，接著二人就抱在一起了，我即馬上過去拉開
    ，餐廳小姐也有過來；當時丙○○被壓在地上，面朝上，當
    時丙○○有戴眼鏡也被打掉；丙○○被壓著時，朱沒有打他
    ，只是壓著張的脖子；我沒有看到張的臉部有傷，但他說眼
    睛痛要去看醫生」、「我是照實情作證，沒有偽證」等語。
五、經查：
（一）公訴意旨所指被告丙○○及乙○○所陳述之虛偽不實之事
      實，係指「89年7月23日凌晨1時許，甲○○在『麗聲卡拉
      ＯＫ』店內，以圓形物體砸被告丙○○，致被告丙○○眼
      部受傷」乙節，查該部分事實前經台灣基隆地方法院檢察
      署檢察官以90年度偵續字第12號聲請簡易判決處刑，經原
      審簡易庭以90年度基簡字第278號判處甲○○有期徒刑二
      月，嗣經原審合議庭以90年度簡上字第46號撤銷原判決，
      另為甲○○無罪判決確定，而認被告丙○○及乙○○所稱
      之甲○○以圓形物體砸被告丙○○致渠眼部受傷係屬虛偽
      。但查：原審合議庭固以90年度簡上字第46號判決，判處
      甲○○無罪確定，然該案係以「‧‧‧足認前開告訴人丙○○之指訴及證人乙○○於偵查中之證言，均與事實相違
      ，不足採信，告訴人所受前揭傷害並非因被告甲○○毆打
      所致，堪以認定。此外，復查無其他積極證據足資證明被
      告有何公訴人所指傷害犯行，尚難僅以告訴人及證人乙○○有瑕疵之指述，遽以認定被告有傷害犯行‧‧‧」為判
      決甲○○無罪之理由（見台灣基隆地方法院檢察署90年度
      偵字第4536號卷第8頁所附之判決影本）。由上可知，原
      審合議庭90年度簡上字第46號判決所謂「告訴人丙○○之
      指訴及證人乙○○於偵查中之證言，均與事實相違」實係
      以被告丙○○及乙○○二人於上開案件之偵、審過程中所
      供不一致而認有瑕疵，不宜遽為採信，故被告二人於上開
      案件所為不一致之陳述究竟係故意虛構事實而誣告；抑或
      係時間久遠記憶不清而有出入，不為上開案件承審合議庭
      法院審理時所接受，實有釐清之必要。易言之，本案之關
      鍵點在於甲○○究竟有無傷害被告丙○○之眼睛。
（二）公訴意旨指稱被告丙○○於上開案件（指丙○○告甲○○
      傷害之案件）在警訊中、偵查中及原審之前後指訴，對於
      與甲○○如何發生爭執、係徒手或持器物毆打渠、甲○○
      如何罷手及警察到場後渠如何表示等節，均非一致，而於
      本案偵查中再次傳訊被告丙○○、乙○○隔離訊問之結果
      ，二人對於被告丙○○與甲○○發生糾紛之所在位置、甲○○持圓型物毆打被告丙○○之部位、甲○○壓住被告丙○○時有無以拳頭毆打等情，均不相符。惟查：本案公訴
      人於90年4月10日再次訊問被告丙○○及初次傳喚被告乙○○作證，距離案發時間（89年7月23日）將近九月，人
      的記憶隨著時間而淡忘要屬常理，尤其對於不愉快之記憶
      ，更屬當然，甚者，事發當天被告二人均有喝酒，記憶當
      更加模糊，尤其就被告丙○○被毆打之部位究係左臉或右
      臉，雖然被告乙○○所證與被告丙○○所供述者不一致，
      然人之目光所視之方向，與相對人所處之方向係屬正相反
      對，易言之，被告乙○○所見之被告丙○○被毆打之部位
      雖係左臉，然卻係丙○○所供述之右臉，再參酌當時被告
      乙○○有喝酒，會使其判斷力降低，對事實易有誤認，是
      被告二人就丙○○之受傷部位有不一致之陳述，實有可能
      ，然被告二人於多次供述中，就被告丙○○受甲○○攻擊
      頭部乙節，均無不同，此為「於案情有重要關係之事項」
      ，被告二人所供均為一致，實不能以小細節之出入，遽認
      被告二人所為之陳述即非事實。
（三）公訴意旨另以證人方燕玲及高松山二人之證詞，認為被告
      丙○○之眼睛於事發後並未受傷，亦與向基隆長庚醫院函
      詢被告丙○○於89年7月23日急診診斷之病情，覆以：當
      時右眼角膜破皮水腫，頭部無明顯外傷之情相同，是上開
      二位證人之證言應與事實相符，較為可採，而認被告二人
      所為之陳述為不實。然查：
    (1)證人方燕玲在原審證稱：「（雙方為何起衝突？）如何起
      衝突我不知道，因為我在招呼其他客人，我是聽到聲音才
      跑來看」、「（店內佈置如何？）如我所繪製的現場圖。
      他們喝酒跟衝突的地點，圖上已經指示出來。我聞聲跑去
      看時，告訴人（甲○○）把丙○○壓在地上，當時告訴人
      是穿一件薄的短袖衣服，沒有注意到告訴人背後有無流血
      ，該處燈光比較昏暗，我只想到趕快叫他們分開，我有看
      到告訴人用手抓住丙○○的手，有把丙○○壓在地上，乙○○當時站在旁邊，丙○○叫乙○○打電話叫華仔帶人過
      來，我沒有仔細看丙○○手上拿什麼東西，我害怕趕快打
      電話去報警，報完警後，我再去跟甲○○講，不要在我店
      裡發生事情，甲○○就起身離開，然後丙○○、乙○○就
      回到原來的座位，我見到丙○○拿了一把可以折疊的刀子
      ，把刀摺起來，他們繼續聊天，沒有多久警員就來了，警
      員到他們那桌問有何事，丙○○回答說沒有事」、「（當
      時丙○○有無流血？）沒有，他當時還在跟乙○○討論剛
      才的事情」、「（店裡有圓形可以攻擊他人的物品？）只
      有煙灰缸」、「（告訴人有和被告他們坐在一起？）我有
      看到丙○○跟告訴人招手，告訴人有去他們那一桌坐，之
      後我就不清楚」、「（衝突地點是倉庫嗎？）不是，是一
      個大理石桌子，跟沙發椅，儲藏室是要開門才有辦法進去
      ，當時門是關著」、「（他們衝突時，丙○○的眼鏡還在
      嗎？）我沒有注意」等語（原審卷第45頁、第46頁）；證
      人高松山於原審證稱：「（89年7月23日凌晨1時許，你是
      忠二所的備差員警？）不是，我當時是巡邏勤務，勤務中
      心通知我們去看」、「（到現場有無看到打架的雙方？）
      沒有，有見到被告二人」、「（當時被告二人有無外傷？
      ）沒有」、「（他二人有無說曾經發生打架的事？）我問
      被告二人，他們說沒有事，我問老闆方燕玲，她說已經走
      了」、「（你到場時，丙○○有無掛眼鏡？）沒有注意」
      、「（當時是丙○○跟你講話？）是」等語（原審卷第47
      頁至第50頁）。綜上，證人方燕玲、高松山並未目睹被告
      丙○○與甲○○發生衝突之經過，證人方燕玲係在被告丙○○為甲○○壓制在地上時，始由店內他處過來勸架，而
      證人高松山係在事發後到場，亦未見到被告丙○○與甲○○發生衝突之經過，故該二證人之證言實不足作為被告丙○○未受甲○○攻擊眼睛之證據。
    (2)證人方燕玲、高松山雖均稱被告丙○○之眼睛沒有受傷也
      沒有紅腫，但依證人方燕玲上開證述，可知案發場所燈光
      並不明亮，在此種情狀下，證人方燕玲、高松山無法清楚
      確認被告丙○○之眼睛沒有受傷沒有紅腫，實有可能，自
      不宜以證人方燕玲、高松山之證言即推論被告丙○○之眼
      睛並未受傷。
    (3)證人方燕玲於原審證稱：「（他們衝突時，丙○○的眼鏡
      還在嗎？）我沒有注意」等語；證人高松山在原審證稱：
      「（你到場時，丙○○有無掛眼鏡？）沒有注意」等語，
      有如前述，足認公訴意旨所指被告丙○○在事發後仍戴有
      眼鏡，而認被告丙○○指訴眼部受到甲○○攻擊，眼鏡掉
      了等情，應屬虛偽乙節，並無依據。
    (4)被告丙○○於本件辯稱甲○○係持圓型煙灰缸大小之物品
      朝其右臉毆打，其眼鏡被打掉破損等語，乙○○辯稱甲○○係持圓鐵盤打丙○○左臉等語，依基隆長庚醫院90年12
      月10日（九０）長庚院基字第2626號函，記載被告丙○○
      當時右眼角膜破皮水腫，頭部無明顯外傷（台灣基隆地方
      法院檢察署90年度偵字第45 36號卷第22頁），足證被告
      丙○○眼睛確實受有傷害，復參酌由基隆長庚醫院函覆原
      審合議庭90年度簡上字第46號乙案（詳原審90年度簡上字
      第46 號卷第71頁），亦表示病患當時主訴右眼被人打破
      疼痛，經診斷發現右眼有角膜破皮及水腫情形，益徵被告
      丙○○於案發後即因右眼受傷而前往基隆長庚醫院就醫，
      依時間緊接關係判斷，被告丙○○確實有受到甲○○攻擊
      眼部之可能。再者，倘被告上開辯稱非虛，則甲○○持圓
      型煙灰缸毆打丙○○右臉所產生之作用力，將因有一部分
      施予被告丙○○之眼鏡上，致丙○○之眼鏡被打掉破損，
      使得被告丙○○因甲○○之毆打行為所造成之傷害程度，
      因而降低，僅造成右眼角破皮水腫，頭部無明顯外傷之結
      果。
    (5)證人方燕玲於原審證稱：被告丙○○案發當天有要求被告
      乙○○打電話叫「華仔」帶人過來，亦如前述，若非被告
      丙○○遭甲○○毆打，而居於下風，何須找幫手，故由此
      亦可合理懷疑被告丙○○有受到甲○○攻擊。
    (6)公訴意旨又依該傷勢如係受甲○○所攻擊，則為何僅有眼
      部受傷，全身無其他傷痕，而推論被告丙○○所受之傷害
      非甲○○所毆打。然查，被告乙○○於偵查時供稱：我看
      到甲○○拿圓鐵盤打丙○○的左臉，接著二人抱在一起了
      ，當時丙○○被壓著時，甲○○並沒有打丙○○，只壓著
      丙○○的脖子等語（台灣基隆地方法院檢察署90年度偵字
      第4536號卷第17頁反面、第18頁），核與證人方燕玲於原
      審審理時到庭證述：我有看到告訴人用手抓住丙○○的手
      ，有把丙○○壓在地上；告訴人甲○○供稱：我用一手壓
      制他，另一手抓住他拿兇器的手等語（原審卷第44、46頁
      ）相符，因此，被告丙○○於遭受甲○○臉部攻擊後，即
      被甲○○壓制在地上，則其全身自無其他傷痕。又關於傷
      害案件，其所呈現之形態多樣化，受侵害者並不必然須全
      身受有多處傷痕，加害人僅為一攻擊行為遂停止之情形亦
      屬可能，公訴人以被告丙○○僅受有眼部受傷，全身無其
      他傷痕，而推論被告丙○○所受之傷害非甲○○所毆打，
      實屬無稽。況被告丙○○苟有意誣告甲○○，實大可不必
      弄傷自己之眼睛，就身體其他部位製造虛偽之傷勢，請求
      驗斷，豈不更為容易，蓋眼睛之構造細膩，稍有不慎即可
      能失明，實無冒此兇險之必要，被告丙○○當無可能自殘
      右眼以達誣告甲○○之目的。至行政院衛生署基隆醫院89
      年7月25日出具之被告丙○○驗傷診斷書載有被告丙○○
      受有「左臉挫傷四乘三公分、前胸挫傷及右手擦傷二乘二
      公分」之傷害（台灣基隆地方法院檢察署90年度偵續字第
      12號卷第10頁），經被告丙○○於本院審理時到庭自承係
      89年7月24日晚上其與甲○○雙方於建國新村發生衝突所
      造成（本院卷第54頁反面），且依該驗傷診斷書之檢驗日
      期係記載「中華民國89年7月25日上午3時14分」，依時間
      緊接關係判斷，被告丙○○受有左臉、前胸挫傷、右手擦
      傷之傷害，應係89年7月24日晚上與甲○○雙方於建國新
      村發生衝突所造成，原審認該等傷勢係89年7月23日凌晨
      一時許，在「麗聲卡拉ＯＫ」店內遭甲○○攻擊所造成，
      實有誤認，併此敘明。
    綜上所述，被告丙○○確有受到甲○○攻擊致眼睛受傷之可
    能，尚難確認渠對甲○○提出之傷害告訴內容全屬虛構，亦
    難確認被告乙○○在甲○○傷害案件中具結後之證述內容為
    不實。雖在甲○○傷害案件中，因被告丙○○之指訴、被告
    乙○○之證述因記憶之模糊而有出入，致甲○○傷害案件無
    罪判決確定，但並無積極事證足認被告丙○○係虛構事實而
    誣告，被告乙○○係陳述虛偽之事實影響法院之審理，被告
    丙○○、乙○○二人所為，尚與誣告罪、偽證罪之成立要件
    不相當。此外，復查無其他積極證據足認被告丙○○、乙○○有何公訴意旨所指之犯行，既不能證明被告二人犯罪，揆
    諸前開說明，依法自應諭知被告二人無罪之判決。
六、原審以不能證人被告丙○○、乙○○犯罪，而諭知無罪之判
    決，經核並無不合。檢察官上訴猶以：(一)被告丙○○於警
    訊、偵查中及原審訊問時，就渠與甲○○如何發生爭執、甲○○係徒手或持器物毆打，甲○○如何罷手，及警察到場後
    渠如何表示一節，均非一致，此均非因時間久遠而淡忘之理
    。(二)被告二人對於被告丙○○與甲○○發生糾紛之所在位
    置、甲○○持圓型物毆打被告丙○○之部位、甲○○壓住被
    告丙○○時有無以拳頭毆打等情，均不相符，亦非小細節之
    出入，被告乙○○既在場目睹，何以與被告丙○○所述不同
    ？況被告乙○○在案發後不久之警訊所述，顯與丙○○不同
    。又果真被告二人均有喝酒，記憶模糊，何以能在警訊、偵
    查及審理中為詳盡之供述？(三)再證人即「麗聲卡拉ＯＫ」
    店負責人方燕玲、到場處理之員警高松山於偵查及原審均稱
    ：被告丙○○於案發當時眼睛並未受傷，被告丙○○豈有可
    能角膜受傷，而臉部無其他傷痕？再衡諸常情，被告丙○○
    為身材壯碩且柔道三段之甲○○毆打長達十餘分鐘，豈有可
    能全身完好，無可見之傷痕？被告丙○○若遭告訴人毆打眼
    部致右眼鈍傷合併角膜糜爛之嚴重傷害，當場勢必疼痛難耐
    而立即就醫，豈有猶返回座位飲酒，並在警員趕至現場時表
    示沒有事情等情，指摘原判決不當，請求撤銷改判云云，惟
    查：檢察官此部分上訴理由，與檢察官起訴認為被告二人犯
    有上開罪嫌之證據（如前理由三之 (一)、(二)、(三)）大
    致相同，而檢察官提出被告等犯有前開罪嫌之證據，並不足
    以證明被告二人有誣告或偽證罪嫌，有如前述（理由五部分
    ），檢察官此部分之上訴亦不可採，至於上訴理由所指「右
    眼鈍傷合併角膜糜爛」部分，係被告丙○○於89年9月27日
    就診，醫師診斷結果之記載（見原審卷第18頁所附之診斷證
    明書），距案發時已有相當時間，究不能以此認定被告丙○○當時受傷之輕重，綜上，檢察官之上訴為無理由，應予駁
    回。
據上論斷，應依刑事訴訟法第368條，判決如主文。
本案經檢察官沈世箴到庭執行職務。
中    華    民    國    95    年    7     月    26    日
                  刑事第十六庭審判長法  官  葉騰瑞
                                    法  官  趙功恒
                                    法  官  莊明彰
以上正本證明與原本無異。
檢察官如不服本判決，應於收受送達後十日內向本院提出上訴書
狀，其未敘述上訴之理由者並得於提起上訴後十日內向本院補提
理由書（均須按他造當事人之人數附繕本）。
                                    書記官  周素秋
中    華    民    國    95    年    7     月    26    日


司法院資訊處製作；財團法人民間司法改革基金會備份。
